臺灣高等法院刑事判決　　　　　　　　99年度上易字第2447號
上　訴　人　臺灣臺北地方法院檢察署檢察官
上　訴　人
即　被　告　林修誼
選任辯護人　王惠光律師
上列上訴人因被告家暴妨害自由案件，不服臺灣臺北地方法院99
年度易字第797 號，中華民國99年9 月24日第一審判決（起訴案
號：臺灣臺北地方法院檢察署99年度偵續第167 號），提起上訴
，本院判決如下：
    主  文
上訴駁回。
    事  實
一、林修誼與徐婉萍間原係夫妻關係，婚後屢因金錢等問題引發
    爭執，相處不睦，進而影響林修誼與對方家人之關係。林修
    誼於96年6 月3 日晚上10時許，前往臺北市○○區○○路4
    段413 號10樓之2 徐婉萍娘家欲接回攜徐婉萍及甫滿月之幼
    子時，因遭徐婉萍之父親訓斥，心生不滿，竟在下樓並坐入
    停放在該處附近之車內時，基於恐嚇危害安全之犯意，對徐
    婉萍恫以要找黑道砍其家人、要到其工作的幼兒學校一間一
    間的放火燒掉等加害生命、身體及財產之事，使徐婉萍心生
    畏懼，致生危害於安全。徐婉萍雖強忍恐懼而隨同林修誼返
    家，惟翌日旋即攜子返回娘家居住，嗣雙方於民國99年7 月
    19日離婚。
二、案經徐婉萍訴請臺灣臺北地方法院檢察署檢察官偵查起訴。
    理  由
壹、程序部分：
    按被告以外之人（包括證人、鑑定人、告訴人、被害人及共
    同被告等）於審判外之陳述雖不符刑事訴訟法第159 條之1
    至之4 等4 條之規定，經當事人於審判程序同意作為證據，
    法院審酌該言詞陳述或書面陳述作成時之情況，認為適當者
    ，得為證據，刑事訴訟法第159 條之5 第1 項定有明文。查
    其餘本件下列所用於證明被告犯罪之被告以外之人於審判外
    之供述，公訴人、被告及其辯護人均於本院準備程序中表示
    同意作為證據（見本院卷第29至30頁），而本院審酌上開供
    述證據製作時之情況，無不當取供及證明力明顯過低之瑕疵
    ，認以之作為證據應屬適當，揆諸前開規定，前揭證據資料
    應有證據能力。
貳、實體部分：
一、訊據被告林修誼固不否認有於96年6 月3 日晚上10時許，駕
    車前往告訴人徐婉萍娘家接回告訴人母子等情，惟矢口否認
    有何恐嚇危害安全犯行，辯稱：伊未對徐婉萍說過該等恐嚇
    言詞等語。經查：
（一）被告對告訴人恫以上開言語之情形，業據證人即告訴人徐
      婉萍於原審審理時證稱：案發當天是伊小孩滿月之次日，
      因被告於滿月酒時未邀伊父母，伊當天早上把小孩帶回娘
      家給父母看，且因之前伊剖腹完第3 天住院在餵母乳時，
      被告進來把伊母親趕出去，後伊做月子期間跟母親都未見
      面，其後被告未向伊母道歉，當日被告來娘家接伊時，亦
      未進入，伊父請被告跟伊母道歉，並告知若被告不喜歡伊
      娘家人，可以不往來，被告就不是很高興；後伊一上車，
      被告馬上說要找黑道的人來砍伊家人，並要到伊工作之幼
      稚園放火燒，當時車子停在伊娘家樓下路邊，伊嚇得發抖
      不敢講什麼，開車回家後，伊仍然很害怕，且被告講話的
      態度很認真，伊當時相信被告會去做，故趕快找MP3 想錄
      音，待被告上樓後，伊問被告剛才恐嚇話語是否為真、是
      不是真的會這樣做，被告就道歉，並說不知道會做出什麼
      事，下手會多重，隔天一早伊就回娘家住了，之後就一直
      住在娘家等語（見原審卷第96頁正、反面）。
（二）經本院勘驗告訴人所提出前述於96年6 月3 日晚上11時錄
      製之檔案，有如下對話：
        徐婉萍：你剛才恐嚇我的那些，你剛才說的那些要拿黑
                道來砍我家，要放火燒我們學校每一家，那是
                真的嗎？你是這個意思嗎？
        林修誼：只能說我不知道，可是我會跟你說對不起，因
                為我很生氣。
        徐婉萍：因為你曾說只要惹毛你的話，你會選擇彼此毀
                滅，是不是？所以哪一天身為你的妻子如果惹
                毛了你，那也是你會做的，對不對？
        林修誼：我不知道會做出什麼事，可是我還是會有理性
                ，只是說我下手會多重，我在處理事情會多重
                ，我不知道。那我只能說當然什麼犯法的事情
                我自己知道，哪些能做，哪些不能做。
      上開內容，被告不否認為其與告訴人於上開時間之對話，
      則據其2 人上開對話內容觀之，被告雖未直接明白承認曾
      說要找黑道砍告訴人家人、燒告訴人學校等言語，但於該
      對話中亦未否認曾口出此言，衡以其等雙方甫因之前在告
      訴人娘家所發生之事有所爭執，被告因被岳父訓斥而感到
      氣憤不滿，若其未曾口出前揭找黑道砍人、放火燒學校等
      恐嚇言詞，突遭對方如此質疑，或應充滿疑惑而問明所言
      何來，或因感受被污衊而益加氣憤，或認對方誤解而就該
      等言語有所解釋，惟關之其等對話內容，被告均未有上開
      反應，反就該等恐嚇言詞向告訴人道歉，表示因為當時太
      生氣，且稱其不知道自己會做出什麼事、下手會多重等語
      ，顯見本段錄音之不久前，被告確曾口出該等恐嚇言詞，
      足以佐證告訴人上開證詞屬實可採；參以被告於事後之前
      開對話錄音中，仍重申伊不知道會做出什麼事等語，顯見
      其確有以惡害通知而為恐嚇之意，故被告有以上開言語恐
      嚇告訴人之行為，已堪認定。
（三）告訴人除證稱其聽聞前揭恐嚇言語後，因被告講話態度認
      真，其相信被告真會去做，故嚇得發抖，不敢多講甚麼，
      回家之後還是很害怕等情如前外，並於原審審理中證稱：
      被告與伊婚後屢生口角爭執，曾稱要彼此毀滅，然被告從
      未具體指明其方式，案發當時因被告已具體表示欲找來黑
      道砍殺伊家人、放火燒毀伊工作之幼稚園等激烈手段，使
      伊確信此係被告思考過後之相互毀滅方式，伊方會害怕而
      回到娘家居住等語（見原審卷第97、99頁），告訴人於案
      發次日亦確攜子離去，自此居住娘家一節，並為被告所是
      認，可徵告訴人已因被告之上開言語而心生畏懼。復參以
      告訴人於案發當日雖見被告與伊娘家人發生不快，仍攜子
      隨同被告返家，可見告訴人當時仍有繼續維持婚姻之情份
      ，若非聽聞被告以上開言詞恫嚇，恐生命、身體、財產遭
      遇不測，告訴人要無旋於翌日攜子返回娘家居住之必要。
（四）被告雖辯稱告訴人竟於案發後2 年餘，迄渠等監護權訴訟
      中始提出此份錄音，顯見告訴人係捏造本件被告恐嚇犯行
      ，做為爭取監護權之手段等語；然本件事實之有無，已有
      上開錄音對話可證，而案發前，被告甫於告訴人之娘家受
      其岳父訓斥，案發次日，告訴人即攜子離家等情，亦為被
      告、告訴人所不否認，均為本院資為認定本案之直接、間
      接證據如前，本件事實尚非告訴人所憑空捏造；且告訴人
      雖因被告恫嚇而心生畏怖，甚而離家，然當時亦未以上開
      遭恐嚇之情對被告提出告訴，僅因擔心自身及家人安全而
      於月餘後之96年7 月13日備案，有臺北市政府警察局信義
      分局受理非刑事案件報案二聯單1 份在卷可稽（見發查字
      卷第22頁），足見告訴人本盼息事寧人，無使被告受刑責
      相繩之意。惟上開恐嚇事實既存，恐嚇罪復有其法定追訴
      期間，告訴人於該期間內因故提起告訴，亦非法之所禁。
      被告另辯以告訴人於案發當日返家後，冷靜錄音存證，並
      於案發次日親筆書寫離婚協議書全文，要求被告簽字，文
      內並亦未提及被告恐嚇言語，告訴人再返回娘家，應非心
      生恐懼之人所得為之行為等語；惟刑法上之恐嚇罪，係以
      將來加害生命、身體、自由、名譽、財產之事，恐嚇他人
      致生危害於安全者而言，所保障者為人民之生活安寧，不
      因受他人之惡害通知而對生命、身體、自由、名譽、財產
      等產生不安、有所畏怖，故引發他人害怕己身相關事項之
      安全有虞者，即足當之，非謂其所引發之不安必致被害人
      偏離一切生活常軌，始足構成；且查，心裡害怕與是否仍
      能理性思考、能否進行正常舉動而為錄音，或次日是否能
      書寫相關文件，係屬二事，非謂心生恐懼之人即成無思考
      、行動能力之人，被告以告訴人事後舉動而認告訴人未心
      生畏懼，上開所辯，並不足採。
（五）綜上，本件事證已臻明確，被告所辯各節，要係事後卸責
      之詞，不足採信，其犯行洵堪認定，應依法論科。
二、核被告所為，係犯刑法第305 條之恐嚇危害安全罪。原審於
    被告被訴恐嚇犯行部分，本於同上見解，適用刑法第305 條
    、第41條第1 項前段之規定，並審酌被告犯罪之動機、目的
    、手段、僅因婚後與告訴人間屢因金錢問題引發爭執，案發
    當日又遭告訴人父親訓斥，心生不滿，即於上開時、地出言
    恫嚇告訴人、所生之危害及犯後之態度等一切情狀，判處被
    告有期徒刑拘役50日，並諭知易科罰金之折算標準，經核認
    事用法均無違誤，量刑亦稱允當。被告不服原審判決，提起
    上訴意旨略以：告訴人無維持婚姻之情份，堅持離婚，並對
    被告探視孩子百般刁難，更無中生有提起本件告訴，原審認
    告訴人無憎恨、仇視被告顯與實情有違，採納告訴人全盤證
    詞亦不足取，又若告訴人非常害怕，何以在同年7 月13日方
    備案，且更在2 年多後提起民事訴訟時，方提起本件刑事訴
    訟，顯見告訴人係捏造本件恐嚇犯行，做為爭取監護權之手
    段；又告訴人於次日回娘家，乃因雙方有離婚協議，該協議
    書為告訴人親筆書寫全文，告訴人若心生恐懼，何能為如此
    行為，且未在該協議書中提及被告任何恐嚇行為之字眼，並
    要求被告簽字？告訴人稱害怕發抖，又何能冷靜的錄音存證
    ？從錄音帶內容觀之，係告訴人預謀套話，被告並未對該套
    話內容承認之，且可見被告對告訴人父親之侮辱雖仍極其憤
    怒，但也不想再度刺激告訴人等語。然有關認定被告有為如
    事實欄所示犯行，本院已一一列舉事證及說明如前，被告仍
    執前詞，否認犯行，並不足採，其上訴為無理由，應予駁回
    。
、無罪部分：
一、公訴起訴意旨另以：被告林修誼於97年12月26日上午與告訴
    人徐婉萍相約至臺北市大安區戶政事務所（以下簡稱戶政事
    務所）辦理協議離婚手續時，因告訴人無法同意離婚協議書
    之內容，告知被告回家考慮，正欲將離婚協議書放入皮包，
    準備起身離去時，被告竟基於妨害告訴人離去之故意，抓住
    告訴人右手欲搶奪離婚協議書，並因告訴人受驚嚇緊抓協議
    書，而出手將告訴人自座位拉起，以大力旋轉揮甩之粗暴動
    作，重扭告訴人手腕，致告訴人受有傷害（傷害部分業經撤
    回告訴而判決不受理），因認被告就此部分涉犯刑法第304
    條之強制罪嫌等語（起訴書漏載此部分法條，業經公訴檢察
    官於原審99年4 月19日準備程序中予以補充陳明在卷）。
二、按犯罪事實應依證據認定之，無證據不得認定其犯罪事實；
    不能證明被告犯罪者，應諭知無罪之判決，刑事訴訟法第15
    4 條第2 項、第301 條第1 項分別定有明文。又事實之認定
    應憑證據，如不能發現相當證據或證據不足以證明者，自不
    能以推測或擬制之方法，以為裁判之基礎；而認定犯罪事實
    所憑之證據，雖不以直接證據為限，間接證據亦包括在內，
    然無論直接或間接證據，其為訴訟上之證明，須於通常一般
    之人均不致於有所懷疑，而得確信其為真實之程度者，始得
    據之為有罪之認定，倘其證明尚未達到此一程度，而有合理
    性懷疑之存在時，即無從為有罪之認定（最高法院40年度台
    上字第86號、76年度台上字第4986號等判例意旨參照）。
三、訊據被告固不否認有於97年12月26日在戶政事務所自告訴人
    手中奪回離婚協議書之行為，然矢口否認有何強制犯行，辯
    稱：其僅有出手搶回離婚協議書，並未阻止告訴人離去等語
    。公訴人認被告涉有上開強制罪嫌，無非係以被告之供述、
    告訴人徐婉萍、證人徐婉慧、馮廉愷之證述等，為其主要論
    據。然查：
（一）被告與告訴人於上開相約辦理離婚手續當日，因告訴人表
      示欲將被告事先繕打持交告訴人簽名之離婚協議書攜回與
      家人研議，引發被告不滿，進而在告訴人將離婚協議書放
      入皮包之際，出手搶回該離婚協議書，告訴人見狀，遂上
      前出手企圖自被告手中再搶回該份離婚協議書，因而發生
      互搶協議書之肢體衝突等情，業經被告於原審、本院審理
      時坦認在卷，並經證人即告訴人徐婉萍、證人即當日陪同
      被告前往戶政事務所辦理離婚手續之友人馮廉愷於原審審
      理時分別證述在卷（見原審卷第97頁反面、第76頁反面、
      77頁）。
（二）起訴意旨以被告竟基於妨害告訴人離去之故意而為，然當
      日之情景經證人馮廉愷於原審審理時證稱：伊陪同被告到
      戶政事務所後，應告訴人要求，另尋離告訴人、被告2 人
      較遠之位置看報紙，直到聽到有爭吵聲，伊看到整個大廳
      所有人都在看告訴人、被告2 人，當時被告坐在椅子上，
      伊印象中，被告身體往後仰，雙手拿著離婚協議書往上舉
      ，告訴人站在被告前面，好像是要搶被告手上的離婚協議
      書，之後重複一樣的動作，告訴人搶離婚協議書，被告不
      給，搶的過程因被告坐著，告訴人幾乎是快跨坐到被告腳
      上在搶離婚協議書等語（見原審卷第76頁反面、77頁），
      是被告與告訴人間雖有搶奪離婚協議書之舉動，惟據證人
      馮廉愷上開證述，被告當時係坐著，並無起身而以擋住去
      路或他法為阻止告訴人離去，顯見被告之原意僅在取回該
      紙離婚協議書，而非阻止告訴人離去。核與證人徐婉萍於
      原審審理時證稱：被告目的是要搶回伊手上的離婚協議書
      ，被告從伊手中搶回離婚協議書之後就坐下來，沒有再對
      伊有其他動作，被告是要伊當場簽，不是叫伊不能走，被
      告的意思是說如果要，就當場簽，不然就不能把離婚協議
      書帶走，所以被告才會把離婚協議書搶回去等語（見原審
      卷第99頁反面）相符，是被告於告訴人將其交付簽署之離
      婚協議書放入皮包時，雖出手抓住告訴人右手，然此舉目
      的僅在於搶回該紙離婚協議書，於搶回後，即未對告訴人
      為其他舉動，則被告並非基於妨害告訴人離去之故意而為
      ，亦未剝奪告訴人之行動自由，堪以認定。
（三）又被告、告訴人二人所互搶之離婚協議書，係被告事先繕
      打，並於案發當日在戶政事務所交付告訴人簽署，以憑辦
      理離婚手續，並未同意告訴人攜回等情，為被告、告訴人
      所是認，當日雙方亦各攜辦理離婚所需之見證人馮廉愷、
      徐婉慧到戶政事務所，則被告主觀上認為其交付該紙離婚
      協議書予告訴人之目的，僅在於由告訴人簽署後辦理相關
      手續，衡情相符；該紙離婚協議書既原為被告所有之物，
      並無證據證明被告係基於移轉所有權之意思將該紙離婚協
      議書交付告訴人，或告訴人因之即取得該份離婚協議書之
      所有權；是被告見告訴人閱後竟將該協議書放入皮包，有
      違其本意，故抓住告訴人之右手取回其所有之物，並無使
      人行無義務之事或妨害人行使權利，核與刑法上強制罪之
      構成要件亦屬有間。
四、綜上，被告出手抓住告訴人右手，既係為奪回其持交告訴人
    簽名之離婚協議書，而該份協議書又係其事先所繕打製作，
    為其所有之物，其於取回該協議書後，即未對告訴人有其他
    動作，自難認被告有妨害告訴人離去或行使權利，抑或被告
    主觀上係出於妨害告訴人離去或行使權利之故意而為。此外
    復查無其他積極證據足證被告涉有公訴人所指之上開妨害自
    由或強制罪犯行，自屬不能證明被告犯罪，揆諸前揭規定與
    判例意旨，應為被告被訴此部分犯行無罪之諭知。
五、公訴人所提之全部證據，尚不足為認定被告有強制犯行，原
    判決為被告此強制部分無罪之諭知，核無不當，應予維持。
    公訴人不服原審此部分判決，提起上訴意旨略以：告訴人當
    天看完協議書後，告知被告要將協議書帶回與家人討論，並
    把離婚協議書折起準備放入皮包，是被告應可知悉告訴人決
    定「帶走該份離婚協議書」與「離開現場」，且被告有多份
    協議書影本，無須搶下告訴人所持之離婚協議書，足見被告
    強行拉扯告訴人手腕並搶下離婚協議書之強暴方式，目的在
    於阻止告訴人離開；另被告將該份協議書交付予告訴人後，
    告訴人即取得其所有權，其將該份協議書放入皮包，屬行使
    權利，被告出手阻止，甚而違背告訴人意願以強暴手段取得
    該份離婚協議書之占有，豈能謂無妨害告訴人行使權利等語
    。然無從認定起訴書所指被告此部分強制犯行各情，本院已
    說明如前，本件公訴人之舉證，仍無從使本院形成被告此部
    分有罪之確信，復查無其他積極事證足資證明被告應負此部
    分強制罪責，檢察官上訴理由所指各節，為無理由，應予駁
    回。
據上論斷，應依刑事訴訟法第368 條，判決如主文。
本案經檢察官何明楨到庭執行職務。
中    華    民    國   100    年    4     月    19    日
                  刑事第十九庭審判長法  官  鄧振球
                                    法  官  潘翠雪
                                    法  官  彭幸鳴
以上正本證明與原本無異。
不得上訴。
                                    書記官  陳靜姿
中    華    民    國   100    年    4     月    19    日
附錄本案論罪科刑法條：
刑法第305 條：
以加害生命、身體、自由、名譽、財產之事，恐嚇他人致生危害
於安全者，處2 年以下有期徒刑、拘役或3 百元以下罰金。